臺灣基隆地方法院民事裁定　　　　　　 100年度監宣字第54號
聲　請　人　林蕊
相對人即受
輔助宣告人　王萬清
上列聲請人聲請對相對人監護宣告事件，本院裁定如下：
    主    文
宣告王萬清（男，民國○○○年○月○○○日生，身分證統一編
號：Ｚ000000000號）為受輔助宣告之人。
選定林蕊（女，民國○○○年○月○日生，身分證統一編號：Ｚ
000000000號）為受輔助宣告之人之輔助人。
聲請費用新臺幣壹仟元由受監護宣告之人負擔。
    理    由
一、聲請意旨略以：聲請人之子即相對人王萬清於民國89年1月6
    日因車禍腦部受到傷害而失智，雖延醫診治但不見起色，近
    日甚且已精神障礙，致不能為意思表示或受意思表示，為此
    聲請對其為監護之宣告，並指定聲請人為相對人之監護人，
    若認相對人未達可宣告監護之程度，則改聲請輔助宣告等語
    。
二、按對於因精神障礙或其他心智缺陷，致不能為意思表示或受
    意思表示，或不能辨識其意思表示之效果者，法院得因本人
    、配偶、四親等內之親屬、最近一年有同居事實之其他親屬
    、檢察官、主管機關或社會福利機構之聲請，為監護之宣告
    ；法院對於監護之聲請，認為未達第1 項之程度者，得依第
    15條之1第1項規定，為輔助之宣告；對於因精神障礙或其他
    心智缺陷，致其為意思表示或受意思表示，或辨識其意思表
    示效果之能力，顯有不足者，法院得因本人、配偶、四親等
    內之親屬、最近一年有同居事實之其他親屬、檢察官、主管
    機關或社會福利機構之聲請，為輔助之宣告，民法第14條第
    1項、第3項、第15條之1第1項分別定有明文。又法院對於監
    護之聲請，認為未達民法第14條第1 項之程度，而有輔助宣
    告之原因者，得依聲請或依職權以裁定為輔助之宣告，民事
    訴訟法第624條之3第1 項亦有明定。次按受輔助宣告之人，
    應置輔助人；輔助人及有關輔助之職務，準用第1095條、第
    1096條、第1098條第2項、第1100條、第1102條、第1103 條
    第2項、第1104條、第1106條、第1106條之1、第1109條、第
    1111條至第1111條之2、第1112條之1及第1112條之2 之規定
    ；法院為監護之宣告時，應依職權就配偶、四親等內之親屬
    、最近一年有同居事實之其他親屬、主管機關、社會福利機
    構或其他適當之人選定一人或數人為監護人，並同時指定會
    同開具財產清冊之人；法院選定監護人時，應依受監護宣告
    之人之最佳利益，優先考量受監護宣告之人之意見，審酌一
    切情狀，並注意下列事項：一、受監護宣告之人之身心狀態
    與生活及財產狀況。二、受監護宣告之人與其配偶、子女或
    其他共同生活之人間之情感狀況。三、監護人之職業、經歷
    、意見及其與受監護宣告之人之利害關係。四、法人為監護
    人時，其事業之種類與內容，法人及其代表人與受監護宣告
    之人之利害關係，民法第1113條之1、第1111條第1項、第11
    11條之1亦分別定有明文。
三、經查：
  (一)聲請人主張之前揭事實，業據其提出戶籍謄本、臺北市立萬
    芳醫院甲種診斷證明書、中華民國身心障礙手冊為證；又經
    本院在鑑定人即長庚醫療財團法人基隆長庚紀念醫院王亮人
    醫師前訊問相對人時，相對人對聲請人為何人、現和何人同
    住、何人煮飯給你吃、是否會出去買東西吃、現在有無工作
    、有無出去找工作等簡易回答事項，尚能清楚表達，惟對其
    姓名、生日、住址等問題，則表示不知道等語（見100年7月
    25日訊問筆錄），而其精神狀態經鑑定結果，略以：王員（
    即相對人）於89年1月（當時年約16歲）發生車禍意外，造
    成頭部外傷及腦出血，至萬芳醫院住院治療，王員母親表示
    當時王員意識喪失，在加護病房住院治療，11日後出院，出
    院後王員認知功能及生活自理能力退化，無法繼續完成國中
    學業，且曾有多次走失的紀錄，王員也經常有失眠、情緒暴
    躁、自言自語等精神症狀，其情況至今無顯著改善，而王員
    於91年3月11日經家屬協助已請領「輕度痴症」的身心障礙
    手冊。經檢查結果，在認知功能上，王員的總智商是43，百
    分等級小於0.1，介於41至48之間，屬於中度智能障礙的水
    準，語文智商和作業智商分別為40、44，百分等級小於0.1
    ，屬於中度智能障礙的水準，王員在多數需要語言回答問題
    的題目均回答不知道，因此詞彙及類同的原始分數是0分，
    算數測驗的起始兩題答案與正確答案的數字差1，常識測驗
    第一題詢問一年有幾個月，王員回答13個月，在測驗行為上
    ，王員於多數題目回答不知道，且數題的答案與正確答案的
    數字差1，因此無法排除盡力程度不佳及刻意答錯的傾向，
    測驗結果存在低估的可能性；其身體狀態，根據台北萬芳醫
    院病例摘要顯示，89年1月間王員確因頭部外傷，電腦斷層
    掃描發現有腦水腫、及大腦左額葉顱內出血；其精神狀態，
    王員在鑑定當時外觀合宜，與人的眼神接觸少，表情侷限少
    有笑容，其態度被動，在鑑定過程中無自發性語言，也沒有
    主動表示過意見，可坐於座位上配合鑑定，其思考流程緩慢
    ，內容貧乏，對於鑑定者許多的提問均表示不知道；其日常
    生活狀況，王員平時在家人準備妥善的情形下可自行進食，
    穿衣、沐浴、便溺等生活自理可自行完成。雖然在鑑定及心
    理測驗過程中，王員可能有盡力程度不佳，造成能力遭到低
    估的可能性，但綜合過去萬芳醫院病歷摘要、王員的學業及
    生活史等資料判斷，王員目前的認知及生活自理能力應仍較
    一般人顯著減低，其意思表示或受意思表示或辨識其意思表
    示效果之能力，已顯有不足，目前生活自理及經濟活動需要
    接受他人監護等語，有長庚醫療財團法人基隆長庚紀念醫院
    100年8月9日（100）長庚院基法字第162號函附精神鑑定報
    告書乙件在卷可按。綜合上情，足認相對人確有心智缺陷，
    然其為意思表示或受意思表示或辨識其意思表示效果之能力
    係顯有不足，非完全不能為意思表示、受意思表示或完全不
    能辨識其意思表示之效果，自未達應受監護宣告之程度。從
    而，聲請人聲請對相對人為監護之宣告，尚非允當，惟相對
    人仍有受輔助之必要，爰依聲請人聲請對相對人為輔助之宣
    告。
  (二)又查相對人平日之生活起居均由聲請人扶養照顧，且鑑定時
    亦由聲請人陪同，顯示受輔助宣告人之相關事務均由聲請人
    處理，彼此依附關係親密，是本院參酌上情，認由聲請人林
    蕊擔任相對人之輔助人，應能符合相對人之最佳利益，爰選
    定林蕊為相對人之輔助人。
四、末按依民法第15條之2 規定可知，受輔助宣告之人並未喪失
    行為能力，且依法並未完全剝奪其財產處分權。復參酌民法
    第1113條之1規定，並無準用同法第1094條、第1099條及第1
    099條之1、第1103條第1 項規定，亦即受輔助宣告人之財產
    ，不由輔助人管理，輔助人對於受輔助宣告人之財產，自無
    依規定會同經法院或主管機關所指定之人開具財產清冊，並
    陳報法院之必要。而本件相對人之精神或心智狀況未達監護
    宣告之程度，經本院對相對人為輔助宣告，依前揭說明，本
    件自毋庸指定會同開具財產清冊之人，附此敘明。
五、依民事訴訟法第624條之1第3項、第608條第1 項，裁定如主
    文。
中    華    民    國   100    年    8     月    18    日
                   家事法庭法  官  王美婷
以上正本係照原本作成。
如不服本裁定關於選定輔助人部分，應於送達後十日內向本院提
出抗告狀，並繳納抗告費新臺幣 1千元；其餘關於宣告輔助之部
分，不得抗告。
中    華    民    國   100    年    8     月    18    日
                           書記官  明祖斌